臺灣高等法院高雄分院刑事判決　　　　　九十一年度上訴字第一一八六號
　　上　訴　人
　　即　被　告　甲○○
　　選任辯護人　柳聰賢
右上訴人因違反廢棄物清理法案件，不服臺灣高雄地方法院九十一年度訴字第一二０
三號中華民國九十一年六月十日第一審判決（起訴案號：臺灣高雄地方法院檢察署九
十年度偵字第一三三三六號），提起上訴，本院判決如左：
      主      文
原判決關於甲○○部分撤銷。
甲○○共同未領有廢棄物清除、處理許可文件，從事廢棄物處理，處有期徒刑壹年肆
月、緩刑肆年。
      事      實
一、甲○○以經營「貨車運輸事業」為業，係靠行在「貫鴻運輸事業股份有限公司」
    下。明知其所營事業僅以「貨車運輸」為限，且未向環境保護主管機關申請核發
    廢棄物清除、處理許可證或核備文件，不得從事廢棄物貯存、清除、處理。詎竟
    未經主管機關許可，自民國（下同）九十年六月一日起，以其向地主張啟明所承
    租坐落於高雄縣大社鄉○○○段一四八之六號土地，供不特定人、車輛傾倒、回
   填一般廢棄物與建築廢棄物，並僱佣江錦全（業經原審判刑確定）與其輪流看顧
    、管理土地及指揮不特定人、車輛如何在該地傾倒、回填廢棄物，以此方式從事
    廢棄物之處理。嗣於九十年七月十四日十四時三十分許，葉信材（業經原審判刑
    確定）駕駛其所有之非環保車輛ＵＷ—五五七號自用大貨車，接受蔡萬春委託，
    從高雄縣大社鄉載運建築廢棄物至上址傾倒後，由土地現場負責人江錦全與貨車
    助手兼捆工簡長益（另由臺灣高雄地方法院檢察署檢察官為不起訴處分）在該處
    清理時，為環保警察隊第三中隊警員會同高雄縣環境保護局稽查人員當場查獲，
    並扣得ＵＷ—五五七號自用大貨車一部。
二、案經高雄縣警察局仁武分局報請台灣高雄地方法院檢察署檢察官偵查起訴。
      理      由
一、訊據上訴人即被告甲○○固坦承有右開未經環境保護主管機關許可，將其向張啟
    明承租之土地，供人傾倒廢棄物，並僱用江錦全，負責在場管理廢棄物傾倒事宜
    之事實，惟辯稱伊租地供傾倒廢棄物，係要填平土地作停車場，不知道要申請，
    並無違法之故意云云。被告選任之辯護人亦以被告供人傾倒的大部分為磚塊土石
    ，僅夾雜少量之木材、塑膠、鋼筋等物，應屬有用之資源，不屬廢棄物範圍等情
    置辯。被告甲○○坦承部分，核與共同被告江錦全及同案被告葉信材於警偵訊及
    原審審理時供述情節相符，自堪信為真實。
二、按廢棄物清理法所稱之廢棄物，有一般廢棄物及事業廢棄物兩種所謂「一般廢棄
    物」係指由家戶或其他非事業所產生之垃圾、糞尿、動物屍體等，足以污染環境
    衛生之固體或液體廢棄物，而所謂「事業廢棄物」則係指工礦廠場、公司行號、
    醫療院所、及包括由中央主管機關會商中央目的事業主管機關，訂定公告認定標
    準之事業機構，所產生具有毒性、危險性，其濃度或數量足以影響人體健康或污
    染環境之廢棄物之有害事業廢棄物，與有害事業廢棄物以外之一般事業廢棄物，
    此觀之廢棄物清理法第二條，並參酌廢棄物清理法高雄市施行細則第三十四條、
    廢棄物清理法臺北市施行細則第三十七條及廢棄物清理法臺灣省施行細則第十九
    條等規定自明。本件查獲之廢棄物，無法證明係屬事業機構拆除建築物後所產生
    有害事業廢棄物以外之一般事業廢棄物，且原審同案被告葉信材亦供稱係由私人
    委託清理（見警卷第十一頁），足證該批廢棄物係屬一般廢棄物應堪認定。依內
    政部八十六年一月十八日台（八六）內營第八六○一二一八號函修正實施「營建
    廢棄土處理方案」，該方案所指營建廢棄土之種類，包括建築工程、公共工程及
    建築物拆除工程施工所產生之剩餘土石方、磚瓦、混凝土塊；惟不包括施工所附
    帶產生之金屬屑、玻璃碎片、塑膠類、木屑、竹片、紙屑、瀝青等廢棄物。至營
    建工程產生之剩餘土石方、磚瓦、混凝土塊，可供回收處理再生利用者，自屬有
    用之土方資源。另依據行政院八十六年十二月三十一日台（八六）內字第五二一
    ○九號函示，雖認定剩餘土石方、磚瓦、混凝土塊為有用資源，非屬廢棄物範圍
    ，惟該營建剩餘土石方，亦須按照「營建剩餘土石方處理方案」相關規定合法處
    理者，方不以廢棄物認定之。又內政部八十九年五月十七日台（八九）內營第八
    九八三三七三號函頒之「營建剩餘土石方處理方案」，其適用範圍包括「建築工
    程、公共工程及建築物拆除工程施工所產生之剩餘泥、土、砂、石、磚、瓦、混
    凝土塊」。查本案被告甲○○所提供之上開土地，遭同案被告葉信材及不特定人
    、車輛傾倒、回填、堆置者，除建築物拆除工程施工所產生之剩餘泥、土、砂、
    石、磚、瓦、混凝土塊外，尚混雜棉布、塑膠、木板、鋼條、鐵釘等建築廢棄物
    乙節，業據被告甲○○、共同被告江錦全及葉信材同案被告三人於偵查中坦認屬
    實（渠等均直承在現場撿拾鐵釘、木材等物，見偵查卷第十九頁至二十二頁）；
    並經證人即環保警察隊第三中隊警員簡挺翔到庭證述綦詳（見偵查卷第二十一頁
    、第二十二頁）；此外，復有行政院環境保護署稽查紀錄一紙（明確記載夾雜棉
    布、塑膠等物）及現場照片十幀（尚堆置鋼條、廢木材、木板等物）在卷足憑。
    是本案所傾倒、回填、堆置、清除者，仍屬廢棄物清理法所規範之「一般廢棄物
    」，非屬「營建剩餘土石方處理方案」中所謂「有用資源」無訛。被告選任辯護
    人所辯被告在前揭土地供傾倒者係屬有用資源云云，應不足取。而廢棄物處理法
    所謂廢棄物之「處理」係指中間處理、最終處置及再利用行為，又所謂「最終處
    置」指將一般廢棄物以安定掩埋、衛生掩埋或封閉掩埋之行為。此觀一般廢棄物
    貯存清除處理方法及設施標準第二條第七款、第十款規定自明。被告甲○○以高
    雄縣大社鄉○○○段一四八之六號土地，供不特定人、車輛傾倒、回填一般廢棄
    物與建築廢棄物，並由其與僱用之江錦全輪流看顧、管理土地及指揮不特定人、
    車輛如何在該地傾倒、回填廢棄物，其二人之行為，自屬廢棄物清理法所規範之
    「處理」行為應無疑義。被告甲○○從事運輸業有年，運輸業務與廢棄物之清理
    、運輸等行為，不無關係，而廢棄物清理法已施行良久（六十三年公布施行），
    被告自不能諉為不知，其辯稱不知要申請，無違法之故意云云，要係諉責之詞，
    不足採信，綜上所述，被告罪證已甚明確，犯行堪予認定。
三、按修正前廢棄物清理法第二十條（相當於修正後廢棄物清理法第四十一條）規定
    ，公、民營廢棄物清除、處理機構經營廢棄物之貯存、清除或處理業務，應列明
    專業技術人員與貯存清除、處理之工具、方法、設備及場所，向地方主管機關申
    請核發許可證。但從事有害事業廢棄物之貯存、清除或處理者，地方主管機關應
    先報請中央主管機關核准，始得發給許可證。又未依修正前第二十條規定領有廢
    棄物清除、處理許可證或核備文件，從事廢棄物貯存、清除、處理，或未依廢棄
    物清除、處理許可證或核備文件內容貯存、清除、處理廢棄物者，處一年以上五
    年以下有期徒刑，得併科一百萬元以下罰金，修正前廢棄物清理法第二十二條第
    二項第四款定有明文。該條款適用刑罰之主體是否以公、民營廢棄物清除處理「
    機構」為限？就目的解釋而言，廢棄物清理法立法目的，第一條規定「為有效清
    除、處理廢棄物，改善環境衛生，維護國民健康」，而非屬公、民營廢棄物清除
    、處理機構，未領得許可證即從事廢棄物清除、處理，其對環境衛生危害不亞於
    「公民營廢棄物清除、處理機構」，如僅規範公、民營廢棄物清除、處理機構，
    未將「非公民營廢棄物清除、處理機構（包含個人）列入適用範圍，顯無法落實
    立法目的。就文義解釋而言，修正前廢棄物清理法第二十條所定就得申請核發經
    營廢棄物之貯存、清除或處理業務之申請人固限於公、民營廢棄物清除、處理機
    構，亦即不得以自然人身分向主管機關為上開業務經營許可證之申請，俾便行政
    上之管理及監督，以有效清除、處理廢棄物，確保環境衛生，苟任何自然人或法
    人欲經營廢棄物之貯存、清除或處理業務時，自應依該規定，以公民營機構之經
    營型態向地方主管機關申請核發許可證。然修正前廢棄物清理法第二十二條第三
    項第四款就「未依第二十條規定領有廢棄物清除、處理許可證或核備文件，從事
    廢棄物貯存、清除、處理者」，在文義上，則除未領有上開許可證之「公、民營
    廢棄物清除、處理機構」外，當然包括原本即未具申請資格，不可能取得該項許
    可證或核備文件之「非公民營廢棄物清除、處理機構」之自然人。苟任何自然人
    或法人未以公民營機構之經營型態向地方主管機關申請核發許可證，即擅自從事
    廢棄物之貯存、清除或處理等行為，自應依修正前廢棄物清理法第二十二條第二
    項第四款（即修正後廢棄物清理法第四十六條第一項第四款）規定處罰之，此有
    最高法院八十九年台上字第四八一四號判決意旨可資參照。
四、核被告甲○○之行為，係違反修正後廢棄物清理法第四十六條第一項第三款未經
    主管機關許可，提供土地堆置廢棄物之規定，及違反修正後廢棄物清理法第四十
    一條第一項規定，而犯同法第四十六條第一項第四款之未依規定領有廢棄物清除
    、處理許可文件，從事廢棄物處理罪。所犯二罪間，有方法結果之牽連關係，為
    牽連犯，應從一重之未領有廢棄物清除、處理許可文件，從事廢棄物處理罪處斷
    。被告甲○○與江錦全二人間有犯意之聯絡，行為之分擔，應依刑法第二十八條
    論以共同正犯。又上開罪名，本係以經營廢棄物之貯存、清除或處理業務為其要
    件，罪質本具有反覆實施同一行為之特性，自無庸援引刑法第五十六條之規定，
    論以連續犯。被告行為後，立法院業於九十年十月四日三讀通過修正廢棄物清理
    法，將全部條文由三十六條擴增為七十七條，於九十年十月二十四日經總統公布
    施行，於九十年十月二十六日生效，修正後之廢棄物清理法將修正前廢棄物清理
    法第二十二條第二項第四款移置第四十六條第一項第四款，比較新舊法結果，刑
    度相同並無修正（僅科罰金刑部分計數單位標準不同），且修正後廢棄物清理法
    第四十一條第一項增加除外規定，亦即從事廢棄物清除、處理業務者，若有修正
    後廢棄物清理法第四十一條第一項但書各款情形之一，則無庸申請許可文件，即
    可受託清除、處理廢棄物業務，是修正後廢棄物清理法第四十六條第一項第四款
    之適用對象顯較修正前廢棄物清理法第二十二條第二項第四款為狹隘，自以修正
    後廢棄物清理法較有利於行為人，依刑法第二條第一項前段規定，自應依修正後
    廢棄物清理法第四十六條第一項第四款論處。
五、原審予以論罪科刑，固非無見，然查原判決除本件被告甲○○外，其餘二位被告
    為江錦全、葉信材、並無「梁家發」其人，乃原判決竟於理由欄即判決書等八頁
    第九行記載「被告梁家發：：：」，而與事實不符，顯有違誤。被告甲○○上訴
    否認犯罪，雖無理由，惟原判決既有可議，即屬無可維持，應由本院將原判決此
    部分撤銷，審酌被告係欲整地作停車場使用（參見行政院環境保護署稽查紀錄所
    載），一時失省貪圖方便而觸刑章，所處理之廢棄物僅屬一般之廢棄物，對當地
    衛生環境污染之影響不大，惡性非重，爰仍如原判決科處被告甲○○有期徒刑壹
    年月。又被告甲○○前未曾受有期徒刑以上刑之宣告，有臺灣高等法院被告全
    國前案紀錄表在卷可按，被告經此偵審程序之教訓，當知警惕，諒無再犯之虞，
    本院因認對其所處之刑以暫不執行為適當，爰併予諭知緩刑年，以啟自新。
據上論斷，應依刑事訴訟法第三百六十九條第一項前段、第三百六十四條、第二百九
十九條第一項前段，廢棄物清理法第四十六條第一項第四款，刑法第十一條前段、第
二條第一項前段、第二十八條、第七十四條第一款，判決如主文。
本案經檢察官陳新慶到庭執行職務。
中    華    民    國        九十一      年      八      月     十三     日
                              臺灣高等法院高雄分院刑事第四庭
                                  審判長法官  蕭權閔
                                        法官  李嘉興
           法官  陳吉雄
右正本證明與原本無異。
如不服本判決應於收受本判決後十日內向本院提出上訴書狀，其未述上訴理由者，
並得於提起上訴後十日內向本院補提理由書狀（均須按他造當事人之人數附繕本)「
切勿逕送上級法院」。
                                      書記官  黎  珍
中    華    民    國        九十一      年      八      月     十五     日
附錄：本判決論罪科刑法條：
廢棄物清理法第四十六條第一項第四款
有下列情形之一者，處一年以上五年以下有期徒刑，得併科新臺幣三百萬元以下罰金
：
四、未依第四十一條第一項規定領有廢棄物清除、處理許可文件，從事廢棄物貯存、
    清除、處理，或未依廢棄物清除、處理許可文件內容貯存、清除、處理廢棄物。
                                                                      Ｈ
